臺灣高等法院臺南分院刑事判決
                                 100年度上易字第242號
上  訴  人  臺灣嘉義地方法院檢察署檢察官
上  訴  人
即  被  告  張錦文
選任辯護人  曾柏暠  律師
上列上訴人因被告背信案件，不服臺灣嘉義地方法院98年度易字
第731號中華民國100年3月17日第一審判決（起訴案號：臺灣嘉
義地方法院檢察署98年度偵緝字第393號），提起上訴，本院判
決如下：
    主      文
上訴駁回。
    事      實
一、張錦文於民國(下同)91年間與張木貴及張海杉合作土地開發
    ，由張木貴及張海杉提供渠所有之嘉義縣中埔鄉○○段1029
    、1029-1及1001地號3筆土地（下稱和興段1029、1029-1、1
    001地號），由張錦文興建房屋出售。
  (一)雙方於91年3月1日訂立第1份協議書，約定將上開3筆土地過
    戶登記與張錦文或其指定之人名下，開發案由張錦文全權規
    劃處理，並得自由使用土地，土地開發分為2期，第1期開發
    和興段1029、1029-1地號土地，共興建8戶住宅；第2期俟和
    興段1001地號土地變更地目完成後再開發興建，預定興建30
    戶住宅，第1期開發預估總成本為新臺幣(下同）2150萬元（
    含營建成本1200萬元、管銷成本350萬元及土地成本600萬元
    ），預估總銷額為3200萬元，預估總利潤為1050萬元，張木
    貴及張海杉取得30％之股份，張錦文取得70％之股份，故張
    木貴及張海杉可分得30％股份之利潤即為315萬元。同日，
    張木貴及張海杉與葉永全訂定協議書，約定和興段1029、10
    29-1、1001地號3筆土地過戶與葉永全，並以葉永全名義向
    銀行貸款興建房屋出售事宜。嗣和興段1001地號土地所有權
    即移轉登記與葉永全及張錦文，葉永全並以上開土地向國泰
    世華商業銀行股份有限公司設定抵押貸款。
  (二)和興段1001地號土地於91年3月26日因分割新增同段1001-1
    地號；於92年8月13日因分割新增同段1001-6、1001-7、100
    1-8、1001-9、1001-10等地號土地。
  (三)其後，葉永全及張錦文於92年9月2日將上開6筆土地所有權
    移轉登記與林文正名下。林文正於93年9月10日，將和興段1
    001-1、1001-6地號2筆土地所有權移轉登記返還與張木貴。
    張錦文與張木貴及張海杉於93年11月16日訂立第2份協議書
    以補充第1份協議書條款，約定張錦文以張木貴及張海杉所
    有和興段1001-1、1001-6、1001-7、1001-8、1001-9、1001
    -10地號6筆土地向台南區中小企業銀行股份有限公司（下稱
    南企中小企銀）貸款800萬元，應由張錦文分期清償，和興
    段1001-7、1001-8、1001-9、1001-10地號4筆土地自締約日
    即93年11月16日起至95年12月底如變更為甲種或乙種建築用
    地，張錦文願以2450萬元向張木貴及張海杉承買，並負擔所
    有稅負；如上開期限內未能完成變更地目或張錦文放棄經營
    者，應返還土地，並塗銷其上未清償之金額。於94年3月4日
    ，林文正復將上開和興段1001-7、1001-8、1001-9、1001-1
    0地號4筆土地所有權移轉登記與張錦文。
  (四)俟95年12月31日屆至，和興段1001-1、1001-6、1001-7、10
    01-8、1001-9、1001-10地號6筆土地地目尚未變更完成，雙
    方即於96年5月24日訂定第3份協議書，以補充變更第2份協
    議書條款，約定張錦文願負擔上開6筆土地變更為甲種或乙
    種建築用地之費用，變更地目之期限至96年12月31日止，另
    和興段1001-7、1001-8、1001-9、1001-10地號4筆土地如完
    成變更地目，張錦文應以2450萬元向張木貴及張海杉承買，
    如未符合法令規定而無法完成變更地目，張錦文仍可依約承
    買，如不願承買，應於96年12月31日無條件歸還上開4筆土
    地並移轉土地所有權與張木貴及張海杉，張木貴及張海杉應
    退還100萬元與張錦文。
  (五)張錦文受張木貴及張海杉委託辦理和興段1001-1、1001-6、
    1001-7、1001-8、1001-9、1001-10地號6筆土地變更地目之
    事宜，係為他人處理事務之人，明知張木貴及張海杉委託辦
    理上開土地變更地目，並未授權其得就變更地目以外之處分
    、收益，竟基於意圖為自己不法利益及違背為張木貴及張海
    杉處理事務之犯意，分別於：
    (1)97年4月21日，未經張木貴及張海杉之同意，以和興段100
      1-7、1001-8、1001-9、1001-10地號4筆土地設定抵押與
      林慧珍以借得款項600萬元，將其中之100萬元支付與張木
      貴及張海杉外，其餘借款用於張錦文之公司事務，致張木
      貴及張海杉所有之上開土地受有設定抵押之財產損害。
    (2)97年7月8日，張錦文為躲避其債權人催討，明知與鍾張秀
      美並無買賣之合意，而將當時登記於其名下之和興段1001
      -7、1001-8、1001-9、1001-10地號4筆土地，以虛偽買賣
      之名義移轉上開4筆土地所有權與鍾張秀美，使地政事務
      所公務員將上開不實事項登載於職務掌管之土地登記謄本
      。俟因張錦文無法清償上開4筆土地貸款而遭法院查封拍
      賣，致生張木貴及張海杉上開4筆土地所有權喪失之財產
      損害。
二、案經張木貴及張海杉訴請臺灣嘉義地方法院檢察署檢察官偵
    查起訴。
    理      由
壹、證據能力方面：
一、按被告以外之人於審判外之陳述，雖不符刑事訴訟法第一百
    五十九條之一至第一百五十九條之四之規定，而經當事人於
    審判程序同意作為證據，法院審酌該言詞陳述或書面陳述作
    成時之情況，認為適當者，亦得為證據。當事人、代理人或
    辯護人於法院調查證據時，知有第一百五十九條第一項不得
    為證據之情形，而未於言詞辯論終結前聲明異議者，視為有
    前項之同意，刑事訴訟法第一百五十九條之五定有明文。查
    本件檢察官、被告於言詞辯論終結前，對於下述本院採為認
    定犯罪事實依據之各項供述及書面證據之證據能力及對於卷
    附各傳聞證據之證據能力，均未聲明異議，復經本院於審理
    時逐一提示予檢察官、被告、辯護人表示意見，檢察官及被
    告、辯護人對於本院所為之提示，就證據能力方面並無爭執
    ，且本院審酌該等證據之取得過程並無瑕疵，與本案待證事
    實間復具有相當之關聯性，經本院審酌上開證據並無顯不可
    信之情況，採納該等證據自無礙被告於程序上之彈劾詰問權
    利，而認上開證據合於刑事訴訟法第一百五十九條之四及第
    一百五十九條之五等規定，是以之為本案證據並無不當，均
    具有證據能力，自得採為本件認定事實之基礎，至於被告所
    表示證人之證述不實在等情，屬於證明力，至於證明力如何
    ，則為本院自由裁量、判斷之範圍，合先敘明。
二、至於以下所引用之不具傳聞性質之證據，因非檢警違背法定
    程序取得之證據，依法自應有證據能力，併此敘明。
貳、實體方面：
一、訊據上訴人即被告張錦文固坦承伊於91年間與張木貴及張海
    杉合作土地開發，由渠等提供所有之和興段1029、1029-1及
    1001地號3筆土地，交由伊興建房屋出售，雙方分別於91年3
    月1日、93年11月16日及96年5月24日訂定3份協議書，張木
    貴及張海杉與葉永全於91年3月1日訂定協議書，其以和興段
    1001-7、1001-8、1001-9、1001-10地號4筆土地於97年4月
    21日設定抵押向林慧珍借款600萬元。於97年7月8日，明知
    與鍾張秀美並無買賣合意，而將上開4筆土地，以虛偽買賣
    之名義移轉土地所有權與鍾張秀美，嗣遭法院查封拍賣（即
    犯罪事實(一)至(四)），惟矢口否認有何背信行為，辯稱：(1)伊
    未受張木貴及張海杉之委任，並非為他人處理事務之人。(2)
    伊無違背任務之行為。(3)伊無為自己或第三人不法利益之意
    圖。(4)伊未損害張木貴及張海杉之利益。經查：
  (一)被告張錦文於91年間與證人即張木貴及張海杉合作土地開發
    ，由渠等提供所有之和興段1029、1029-1及1001地號3筆土
    地，交由伊興建房屋出售，雙方分別於91年3月1日、93年11
    月16日及96年5月24日訂定3份協議書，證人張木貴及張海杉
    與葉永全於91年3月1日訂定協議書，並由被告擔任見證人，
    證人張木貴及張海杉移轉和興段1001地號土地所有權與被告
    及葉永全等情，業據證人張海杉於原審審理中證述翔實，核
    與證人張木貴證述一致（見原審卷第164、179-180頁、第15
    7-158頁），並有上開4份協議書（被告與證人2人簽訂3份協
    議書；葉永全與證人2人簽訂1份協議書）附卷可憑（見原審
    卷第109-111頁、98年度他字第459號偵卷第8-13、22-30頁
    ），亦有嘉義縣水上地政事務所100年3月10日嘉上地登字第
    1000001425號函文所附和興段1001地號土地地籍異動索引正
    本在卷可考（見原審卷第377、384-385頁）。又和興段1001
    地號土地於91年3月26日因分割新增同段1001-1地號；於92
    年8月13日因分割新增同段1001-6、1001-7、1001-8、1001-
    9、1001-10等地號土地，亦有上開地號土地地籍異動索引正
    本足憑（見原審卷第377、385、387、394、396、401、406
    、411頁），均堪認定。
    (1)觀之前揭91年3月1日第1份協議書（下稱第1份協議書）第
      1條、第2條、第3條約定，證人張木貴及張海杉同意將和
      興段1029、1029-1及1001地號3筆土地過戶登記與被告或
      其指定之人名下；開發案由被告全權規劃處理，並得自由
      使用土地；土地開發分為2期，第1期開發和興段1029、10
      29-1地號土地，共興建8戶住宅，第2期俟和興段1001地號
      土地變更地目完成後再開發興建，預定興建30戶住宅等情
      ，足見該協議書約定之開發案有二，其中和興段1029、10
      29-1地號土地為建地，可逕行興建住宅；其中和興段1001
      地號土地非屬建地，應俟地目變更完成後始可興建住宅。
    (2)復觀之93年11月16日第2份協議書（下稱第2份協議書）第
      5條及第6條約定，被告張錦文及證人張木貴及張海杉同意
      就和興段1001-7、1001-8、1001-9、1001-10地號4筆土地
      自締約日即93年11月1日起至95年12月底如變更為甲種或
      乙種建築用地，被告願以2450萬元向渠等承買，並負擔所
      有稅負；如上開期限內未能完成變更地目或被告放棄經營
      者，應返還土地，並塗銷其上未清償之金額。另96年5月
      24日第3份協議書（下稱第3份協議書）第2條、第3條至第
      4條約定，變更地目之期限至96年12月31日止，和興段100
      1-7、1001-8、1001-9、1001-10地號4筆土地如完成變更
      地目，被告應以2450萬元向渠等承買，如未符合法令規定
      而無法完成變更地目，被告仍可依約承買，如不願承買，
      應於96年12月31日無條件歸還上開4筆土地並移轉土地所
      有權與渠等，渠等應退還100萬元與被告。此外，和興段
      1001地號土地新增之同段1001-7、1001-8、1001-9、1001
      -10地號4筆土地地目為「田」，上開4筆土地使用地類別
      為農牧用地，未經變更地目前，不得請領建築執照興建房
      屋住宅等情，亦經證人即代書鍾淑卿於原審審理中結證明
      確（見原審卷第237頁），復有土地登記第二類謄本附卷
      可稽（98年度他字第459號偵卷第22-30頁），亦經證人即
      代書崔富治於原審審理中證述綦詳（見原審卷第343-344
      頁），是變更地目乃第2期開發案之前提，且地目可否完
      成變更應視地政相關法令規定，並由專業技術人員辦理，
      非經申請即可變更完成。再者，上開第2份及第3份協議書
      除明訂變更地目完成，被告依約承買之條件外，亦明載倘
      未能完成變更地目，被告即應返還上開土地所有權與證人
      張木貴及張海杉，益徵渠等訂定協議書時並無將上開土地
      所有權終局出賣之意，而係視土地是否完成變更地目之情
      況異其處理，故第2份及第3份協議書係以和興段1001-1、
      1001-6、1001-7、1001- 8、1001-9、1001-10地號土地之
      地目變更為其核心目的，此即被告受託為證人張木貴及張
      海杉處理事務之內容，應堪認定。
    (二)再按，自證人張木貴及張海杉與葉永全於91年3月1日訂定
      之協議書內容，明訂和興段1029、1029-1、1001地號3筆
      土地所有權移轉登記與葉永全後，葉永全以其名義向銀行
      貸款興建房屋出售以觀，再衡以葉永全乃提供資金者，為
      使自己權利有所保障，自無可能無任何擔保逕行為他人借
      款之理，是該約定與常理無悖；且證人張木貴及張海杉既
      於上開協議書上簽名，則證人張木貴及張海杉同意以上開
      3筆土地為興建房屋目的辦理抵押貸款事宜，固屬無疑。
      惟證人張木貴及張海杉於93年11月16日簽訂之第2份協議
      書第2條約定，被告應自93年11月10日起至95年12月31日
      止以分期方式清償以和興段1001-1、1001-6、1001-7、10
      01-8、1001-9、1001-10地號6筆土地向南企中小企銀之貸
      款800萬元；同條第6項約定，被告於上開期限付清銀行借
      款後，如地目未能變更完成，即應返還土地；第6條約定
      ，如於上開期限無法變更地目，即應返還土地並塗銷未清
      償金額等情，足徵證人張木貴及張海杉於訂定上開協議書
      時，明示被告應清償以上開土地設定抵押之貸款，易言之
      ，渠等不同意被告再以上開土地設定抵押貸款至為明灼。
      復觀之96年5月24日簽訂之第3份協議書第4條約定，和興
      段1001-7、1001-8、1001-9、1001-10地號4筆土地如未符
      合法令規定而無法完成變更地目，被告如不願承買，應於
      96年12月31日無條件歸還上開4筆土地並過戶至證人張木
      貴及張海杉名下，衡諸常情，土地上有抵押權設定雖不影
      響所有權之行使，惟若無法清償債務，則有被查封拍賣之
      危險，且市場交易價值亦相對降低，或融資需要亦因此受
      有影響，是該協議書明訂「無條件歸還並過戶」，自應解
      為非僅止於返還土地所有權為已足，且應為無任何抵押權
      設定或其他負擔，況被告亦供稱證人張木貴及張海杉並未
      言明可設定抵押等語（見原審卷第353頁）。是互核第2份
      協議書及第3份協議書，在在足徵證人張木貴及張海杉委
      託被告辦理地目變更事務之內容，並無包含被告得以上開
      土地設定抵押貸款，洵堪認定，被告辯稱未受委任，且未
      違背任務云云，自無足採。
    (三)被告於97年4月21日，未經證人張木貴及張海杉之同意以
      和興段1001-7、1001-8、1001-9、1001-10地號4筆土地設
      定抵押與林慧珍以貸款600萬元部分：
      (1)此業經被告於偵查中及審理中供陳在卷（見98年度交查
        字第1715號偵卷第74-75頁、原審卷第357頁），並據證
        人鍾淑卿於原審及本院審理中證述明確（見原審卷第22
        4、229頁及本院100年8月2日審理筆錄），復有嘉義縣
        水上地政事務所98年09月15日嘉上地登字第0980006366
        號函所附之土地登記申請書、土地、建築改良物抵押權
        設定契約書、印鑑證明及地政規費徵收聯單等影本在卷
        可稽（見98年度交查字第1715號偵卷第35-43頁），另
        有嘉義縣水上地政事務所100年3月10日嘉上地登字第10
        00001425號函文所附上開4筆土地地籍異動索引正本在
        卷可考（見原審卷第377、398、403、408、413頁）。
      (2)參以證人鍾淑卿於原審所證述，被告當時因軍輝橋之某
        工程銷售成績不佳，有貸款清償之壓力，伊遂幫忙被告
        與金主林慧珍聯絡，該次設定抵押由伊辦理等語（見原
        審卷第224、229-230頁）；參諸被告於審理中供稱，將
        其向林慧珍所借款項之其中100萬元交與證人張木貴等
        語（見原審卷第353頁）；於偵查中供稱，一部份用於
        其公司事業等語並無二致（見98年度交查字第1715號偵
        卷第35-43頁），足證被告以上開土地向林慧珍設定抵
        押借款行為有為自己不法利益之意圖至明。
      (3)再佐以被告供稱，上開3份協議書均未約定證人張木貴
        及張海杉應就第1期開發案虧損共同分擔，且上開土地
        向銀行之貸款應由其清償等語（見原審卷第362頁），
        則被告向林慧珍借得款項並未清償前向京城商業銀行股
        份有限公司（下稱京城銀行）之貸款，反供自己公司所
        用，致因無法清償，而遭京城銀行聲請拍賣上開抵押物
        等情，有原審97年度司拍字第367號民事裁定附於原審
        97年度執字第35506號執行卷內足憑。
      (4)故被告該次向林慧珍設定抵押借貸行為已違背其與證人
        張木貴及張海杉之委託事務並致渠等受有土地設定抵押
        之財產損害，洵堪認定。
    (四)被告張錦文與鍾張秀美均明知彼此並無買賣和興段1001-7
      、1001-8、1001-9、1001-10地號4筆土地之真意，鍾張秀
      美未支付任何價金，而於97年7月8日將上開4筆土地，以
      虛偽買賣之名義移轉上開4筆土地所有權與鍾張秀美，使
      地政事務所公務員將上開不實事項登載於職務掌管之土地
      登記謄本部分：
      (1)此業經被告張錦文供稱，鍾張秀美並未支付任何價金、
        知悉為假買賣、並使公務員登載不實等語明確（見原審
        卷第361-362頁），復經證人即鍾張秀美之女鍾淑卿於
        審理中證述無訛（見原審卷第225、231、233、238頁）
        ，另有嘉義縣水上地政事務所98年09月15日嘉上地登字
        第0980006366號函所附之土地登記申請書、嘉義縣財政
        稅務局土地增值稅不課稅證明書、土地增值稅、土地所
        有權買賣移轉契約書、印鑑證明、地政規費徵收聯單及
        上開4筆土地所有權狀等影本在卷可稽(見98年度交查字
        第1715號偵卷第44-59頁)，並有嘉義縣水上地政事務所
        100年3月10日嘉上地登字第1000001425號函文所附上開
        4筆土地地籍異動索引正本在卷可考(見原審卷第377、
        399、404、409、414頁）。另上開4筆土地因貸款未清
        償而遭法院查封拍賣，被拍賣之和興段1001-7、1001-8
        、1001-9地號3筆土地之實際拍賣價格為4,895,000元，
        和興段1001-10地號土地該次因無人拍賣視為撤回執行
        ，其後再經拍賣等情，有不動產估價報告書、強制執行
        投標書及不動產拍賣筆錄附於臺灣嘉義地方法院97年度
        執字第35506號執行卷宗查核屬實，復有嘉義縣水上地
        政事務所100年3月10日嘉上地登字第1000001425號函文
        所附和興段1001-10地號土地地籍異動索引正本在卷可
        考（見原審卷第415頁）。
      (2)觀之證人鍾淑卿於原審審理中證述，鍾張秀美是伊母親
        ，因為被告公司不知有何狀況，並說上開土地是其翻身
        之機會，但若有其他債權人查封則無翻身機會，遂借伊
        母親之名，將上開土地所有權移轉登記至伊母親名下等
        語（見原審卷第224-225、230-231頁），核與被告供陳
        一致，足見被告為躲避其債權人催討，自屬為自己不法
        利益之意圖至為明灼。
      (3)故被告張錦文與鍾張秀美之虛偽買賣行為顯然違背其與
        證人張木貴及張海杉之委託事務並致渠等受有土地所有
        權喪失之財產損害，洵堪認定。
    (五)按背信罪之成立，以處理他人事務之人，有圖自己或第三
      人得不法利益，或圖加損害於本人之意思，而故為違背其
      任務之行為為要件；且背信罪為一般的違背任務之犯罪；
      最高法院22年上字第3537號判例、63年台上字第292號判
      例意旨可資參照，是本條所謂之「事務」乃客觀上具有專
      業性或技術性，行為人就該事務處理有一定裁量權或判斷
      ，蓋以本人基於信賴行為人之能力或人品，始賦予行為人
      處理事務之權限，如非信賴，自無將屬於本人之權限授權
      與行為人，則行為人既接受本人之授權，雙方本於信賴關
      係，在法律上即生誠實義務，從而，行為人違反彼此約定
      ，而違背其受託處理之任務者，自係背離雙方之信賴，此
      即本條處罰之目的。質言之，本條所謂為他人處理事務，
      自應就本人與行為人之間有無受託處理事務客觀判斷之，
      其等內部究係成立何種民事契約關係，固屬判斷方式之一
      ，惟非謂即受民事契約所拘束，仍應就雙方約定事務之內
      容具體判斷。從而，觀之歷次協議書內均明訂被告應就和
      興段1001地號土地辦理地目變更，客觀判斷證人張木貴及
      張海杉顯因信賴被告之專業或技術，始將渠等所有土地交
      由被告處理，故被告受渠等委託處理事務至為明確，又被
      告將和興段1001-7、1001-8、1001-9、1001-10地號4筆土
      地向林慧珍設定抵押借款，將部分借款用於自己公司，顯
      已逾越雙方約定事務範疇，此即被告為自己不法利益同時
      亦損害證人張木貴及張海杉土地所有權行使之完滿性。被
      告另將上開土地以虛偽買賣為名移轉所有權與鍾張秀美，
      顯有違變更地目之約定，又此係為免自己受債權人之催討
      ，亦屬為自己不法利益同時損害證人張木貴及張海杉土地
      所有權。綜上各情，被告前揭辯解均屬事後卸責之詞，要
      難採信，委無可採。準此，本案事證明確，被告犯行，均
      堪認定。
二、核被告張錦文犯罪事實(五)(1)所為，係犯刑法第342條第1項背
    信罪；犯罪事實(五)(2)所為，係犯刑法第214條使公務員登載
    不實罪、同法第342條第1項背信罪，被告以一行為觸犯使公
    務員登載不實罪及背信罪，為想像競合犯，應依刑法第55條
    規定，從一重之背信罪處斷。被告所犯上開各罪，犯意各別
    ，行為互殊，均應予分論併罰。公訴意旨雖認被告背信行為
    ，應論以接續犯（見原審卷第365頁），惟按數行為於同時
    同地或密切接近之時地實施，侵害同一之法益，各行為之獨
    立性極為薄弱，依一般社會健全觀念，在時間差距上，難以
    強行分開，在刑法評價上，以視為數個舉動之接續施行，合
    為包括之一行為予以評價，較為合理，則屬接續犯，而為包
    括之一罪，此觀最高法院86年台上字第3295號判例闡釋甚詳
    。被告上開行為時間分別於97年4月21日、97年7月8日，時
    間相隔2月餘，且犯罪手段前者為設定抵押借款，後者為移
    轉土地所有權，態樣亦有不同，應可區隔各該犯罪行為，是
    公訴意旨論以接續犯容有誤會。另檢察官雖僅就被告上開背
    信犯行提起公訴，惟被告一行為觸犯使公務員登載不實罪與
    背信罪，核屬裁判上一罪而為起訴效力所及，本院自得併予
    審理。
三、公訴意旨另以：被告張錦文明知告訴人張木貴及張海杉委託
    其開發和興段1001-7、1001-8、1001-9、1001-10地號4筆土
    地，並未授權其得就任何之處分，竟基於意圖為自己不法利
    益之概括犯意，擅自於(一)95年1月6日，以上開4筆土地向中
    埔鄉農會設定840萬元之本金最高限額抵押權；(二)95年4月26
    日，以前揭4筆土地向京城銀行設定780萬元之本金最高限額
    抵押權，而認被告於此部分亦涉有背信之罪嫌云云。公訴人
    認被告涉犯前開犯行，無非以告訴人2人之證詞及上開4筆土
    地之土地謄本、土地異動索引、抵押權設定及移轉登記相關
    資料為據。被告堅詞否認上開犯行，辯以告訴人2人簽訂第1
    份協議書時，即同意被告以渠等所有和興段1001地號設定抵
    押貸款等語。經查：
  (一)被告於95年1月6日，以和興段1001-7、1001-8、1001-9、10
    01-10地號4筆土地向中埔鄉農會設定840萬元之本金最高限
    額抵押權；於95年4月26日，以上開4筆土地向京城銀行設定
    780萬元之本金最高限額抵押權等情，有嘉義縣水上地政事
    務所98年09月15日嘉上地登字第0980006366號函所附之土地
    登記申請書、土地、建築改良物抵押權設定契約書及地政規
    費徵收聯單等影本在卷可稽（見98年度交查字第1715號偵卷
    第17-23、25-32頁），另有嘉義縣水上地政事務所100年3月
    10日嘉上地登字第1000001425號函文所附地籍異動索引正本
    在卷可考（見原審卷第377、397-398、402-403、407-408、
    412-413頁），應堪認定。
  (二)惟查：第1份協議書第1條及第2條約定，證人張木貴及張海
    杉同意將和興段1029、1029-1及1001地號3筆土地過戶登記
    與被告或其指定之人名下；開發案由被告全權規劃處理，並
    得自由使用土地；另證人張木貴及張海杉與葉永全訂定協議
    書，約定和興段1029、1029-1、1001地號3筆土地過戶與葉
    永全，並以葉永全名義向銀行貸款興建房屋出售事宜綜合觀
    之（見原審卷第109-111頁），證人張木貴及張海杉均於上
    開協議書上簽名，足證渠等均同意以上開3筆土地為興建房
    屋目的辦理抵押貸款事宜灼然甚明。
  (三)再者，和興段1001地號土地於91年2月26日移轉登記所有權
    與葉永全及張錦文，和興段1001地號土地於91年3月26日因
    分割新增同段1001-1地號，並於同日向國泰世華商業銀行股
    份有限公司（下稱國泰世華銀行）設定抵押貸款；於92年8
    月13日因分割新增同段1001-6、1001-7、1001-8、1001-9、
    1001-10地號土地，國泰世華銀行之抵押權因效力及於上開5
    筆土地等情，有嘉義縣水上地政事務所100年3月10日嘉上地
    登字第1000001425號函文所附和興段上開土地地籍異動索引
    正本在卷可考（見原審卷第377、384-385、387-388、394-3
    95、396、401、406、411頁）。準此，葉永全以和興段1001
    地號所新增之同段1001-1地號土地向國泰世華銀行設定抵押
    行為，自屬第1份協議書約定範疇之內，證人張木貴及張海
    杉就此部分供稱未得其同意云云，即無可採。又和興段1001
    -6、1001-7、1001-8、1001-9、1001-10地號5筆土地係因分
    割而增加，依民法抵押權效力所及之規定，故而國泰世華銀
    行對上開土地有抵押權，此由地政事務所函文所附上開土地
    之異動索引上土地他項權利部為新增，登記原因記載「分割
    」，及共同擔保/設定檔號00000000000與和興段1001-1地號
    土地之共同擔保/設定檔號相同足以證之（見原審卷第388、
    394、397、401、406、411頁）。是上開和興段5筆土地之抵
    押權係依法律規定而受和興段1001-1地號土地之抵押權設定
    效力所及，即非被告另行設定抵押，是上開5筆土地之抵押
    權仍符第1份協議書約定，堪可認定。
  (四)其後，葉永全將上開6筆土地所有權移轉登記與林文正，林
    文正於93年9月10日將和興段1001-1、1001-6地號2筆土地所
    有權移轉與證人張木貴；於94年3月4日將1001-7、1001-8、
    1001-9、1001-10地號4筆土地所有權移轉與被告，被告將上
    開4筆土地，以借新還舊清償債務之方式，依序向京城銀行
    貸款清償國泰世華銀行貸款、向嘉義縣中埔鄉農會（下稱中
    埔鄉農會）貸款清償京城銀行貸款、向京城銀行貸款清償中
    埔鄉農會貸款等情，有嘉義縣水上地政事務所100年3月10日
    嘉上地登字第1000001425號函文所附上開土地地籍異動索引
    正本在卷可考（見原審卷第377、388-390、394-395、396-3
    98、401-403、406-408、411-413頁）。自上開土地異動索
    引觀之，被告向新銀行貸款後，原舊銀行之土地他項權利部
    分即行刪除，登記原因為「清償」，足證此係借新還舊之清
    償債務方式。衡情，借新還舊係以其他銀行貸得款項清償舊
    債務之方式返還前所欠款項，蓋各家銀行利率不同，且放款
    利率亦因時而異，借款人為減少利息支出，而以此方式清償
    貸款世屬常見。是被告以此方式清償債務，應符合第2份協
    議書約定其有清償上開土地貸款之義務，且借新還舊之方式
    並未增加上開土地負擔，反係以較低利率之貸款清償較高利
    率之貸款，因而降低利息支出，是無損害證人張木貴及張海
    杉之利益甚明。此外，前揭設定抵押權行為均在被告與證人
    張木貴及張海杉簽訂第3份協議書即96年5月24日之前，自無
    違背第3份協議書可言。
  (五)綜上各節，被告於此部分前揭設定抵押權行為並無違背任務
    ，亦無意圖自己或第三人不法利益或侵害告訴人張木貴及張
    海杉之利益，均堪認定。是公訴人所提之證據資料，既不足
    以說服本院形成被告有罪之確信，復查無其他證據足認被告
    有背信犯行，而有合理懷疑存在，依「罪疑惟有利於被告」
    之原則，本應為被告無罪之諭知，惟公訴人認此部分與前開
    論罪部分有接續犯之裁判上一罪關係，爰不另為無罪之諭知
    ，附此敘明。
四、因而原審適用刑法第342條第1項、第214條、第55條、第41
    條第1項前段、第51條第5款，刑法施行法第1條之1第1項、
    第2項前段之規定，並參酌被告前無任何犯罪前案紀錄，素
    行尚可，有臺灣高等法院被告前案紀錄表附卷可稽，陸軍官
    校肄業智識程度、離婚、有1名未成年子女等生活家庭狀況
    ，明知受告訴人即被害人張木貴及張海杉委託辦理地目變更
    事宜，竟逸脫該目的而將渠等所有土地為自己使用，惟酌以
    被告實際給付約1500萬元與告訴人2人，此經告訴人張海杉
    審理中陳述明確（見原審卷第367頁）；及被拍賣之和興段
    1001-7、1001-8、1001-9地號3筆土地之拍賣價格為4,895,0
    00元，和興段1001-10地號土地當次因無人拍賣視為撤回執
    行，其後再經拍賣等損害；及被告犯後並無任何悔意等一切
    情狀，就被告張錦文犯背信罪貳罪，各處有期徒刑肆月，並
    諭知如易科罰金，均以新臺幣壹仟元折算壹日之標準，併定
    應執行刑為有期徒刑陸月，如易科罰金，以新臺幣壹仟元折
    算壹日；另就被告張錦文所開發和興段1001-7、1001-8、10
    01-9、1001-10地號4筆土地於95年1月6日，以上開4筆土地
    向中埔鄉農會設定840萬元之本金最高限額抵押權；及就被
    告張錦文於95年4月26日，以前揭4筆土地向京城銀行設定78
    0萬元之本金最高限額抵押權部分被訴亦涉有背信之罪嫌，
    經原審審理結果，認為此部分不能證明被告張錦文亦有背信
    罪嫌，遂以公訴人認此部分與前開論罪部分有接續犯之裁判
    上一罪關係，爰不另為無罪之諭知等情。本院經核其認事用
    法，均無不當，量刑亦稱妥適。檢察官上訴意旨，指摘原判
    決量刑過輕不當云云，及被告上訴意旨，猶執前詞，否認犯
    罪云云，為無理由，均應予駁回。
據上論結，應依刑事訴訟法第三百六十八條，判決如主文。
本案經檢察官李傳來到庭執行職務。
中    華    民    國   100    年    8     月    23    日
                  刑事第七庭    審判長法  官    李文福
                                      法  官    陳顯榮
                                      法  官    顏基典
以上正本證明與原本無異。
不得上訴。
                                      書記官    林宛妮
中    華    民    國   100    年    8     月    23    日
【附錄】本判決論罪科刑法條：
刑法第342條
為他人處理事務，意圖為自己或第三人不法之利益，或損害本人
之利益，而為違背其任務之行為，致生損害於本人之財產或其他
利益者，處 5 年以下有期徒刑、拘役或科或併科 1 千元以下罰
金。
前項之未遂犯罰之。
